【裁判字號】    89,訴,847
【裁判日期】    900309
【裁判案由】    殺人未遂
【裁判全文】
台灣基隆地方法院刑事判決                          八十九年度訴字第八四七號
    公  訴  人  台灣基隆地方法院檢察署檢察官
    被      告  乙○○
右列被告因殺人未遂案件，經檢察官提起公訴（八十九年度偵字第四七六二號），本
院判決如左：
    主      文
乙○○殺人未遂，處有期徒刑年。
扣案水果刀壹把沒收。
    事      實
一、乙○○於民國八十九年十一月二十日晚間八時許，行經基隆市○○區○○路五十
    五巷之小吃店時，適有丁○○偕其友數人在內飲酒；乙○○受丁○○之邀，入內
    對飲；未幾，丙○○亦入內同桌共飲。同日晚間九時許，主人丁○○暫時離去後
    ，丙○○另點二道菜肴共用。不久，當彼等飲酒欲醉，乙○○已至精神耗弱之際
    ，丙○○即起身離去；乙○○追出店外，告以另點之菜應自行付帳，造成丙○○
    不悅，兩人遂起口角進而相互拉扯，經鄰人甲○○從中勸阻而停止。乙○○以其
    年紀較大並身裁瘦小而不敵，遂進入店內廚房，取不明刀械一把，擬外出再行較
    量；惟經該店負責人李秀蘭將刀搶下而勸阻。乙○○返回同巷十二之三號三樓之
    住處後，心有不甘，乃將其所有之水果刀一把，藏於腰際，以防萬一，再下樓折
    回，擬請丁○○評理。當其行至該社區中庭廣場，遇見丁○○而投訴之際，丙○○見狀，亦趨前爭執。兩人一言不合進而互罵時，丙○○即出手揪住乙○○衣襟
    ，兩人再次拉扯進而互毆。此時，乙○○遂取出該把水果刀，基於不確定之殺人
    故意，在告訴人之外套因拉扯而外掀之際，持刀由上而下，猛刺丙○○左胸腹部
    一刀，並接續再砍四、五刀。丙○○未料對方有刀，負傷逃至對面馬路時，乙○○猶追趕而至。丁○○初時不知如何是好，待至對面馬路時，在李秀蘭示意下，
    乃持該店之椅子居中隔開雙方，並抵擋乙○○，造成該把水果刀碰觸椅子而致刀
    鋒斷裂。乙○○心驚之餘，乃棄刀逃去。丙○○負傷離去時，行走數步，因左下
    胸、左上腹部穿刺傷併結腸系膜破裂（傷口四公分、上腹刺傷深及腹腔）、多處
    刺傷及撕裂傷（左耳傷口一公分、右背傷口一公分、左上臂傷口四公分），而不
    支倒地；經丁○○將之送醫手術急救，始悻免於難。嗣經民眾報案後，經警於同
    晚十一時二十分許，在基隆市○○區○○路五十五巷十四號前，將乙○○查獲，
    並在附近地面尋找並扣得該水果刀一把。
二、案經被害人丙○○訴由基隆市警察局第二分局報請台灣基隆地方法院檢察署檢察
    官偵查起訴。
    理      由
一、右揭持刀砍傷他人之事實，業據被告乙○○坦承不諱，並經告訴人丙○○指訴歷
    歷，核與證人甲○○、丁○○、李秀蘭所綜合指述之情節相符，並有水果刀一把
    扣案、基隆長庚紀念醫院診斷證明書一紙在卷可稽；被告雖以其並無殺人之意置
    辯，然查：被告初次拉扯時不敵，已進該小吃店廚房取刀，擬再行較量，惟經該
    店負責人李秀蘭攔阻等情，已據證人李秀蘭證述甚明；當其返回家中，並未作罷
    ，仍藏刀在身，再行外出；當彼等再次扯拉進而互毆之際，被告並非揮刀示警已
    足，亦非輕砍退敵即止，反而在告訴人外套因拉扯而外掀之際，持刀向其要害之
    胸腹部猛刺；若是意在教訓，止於傷害，一刀已足，乃其猛刺五、六刀，猶未停
    止，造成告訴人前述非輕之傷害；尤有進者，當告訴人不敵而逃至對面馬路，被
    告仍持刀追趕；在鄰人丁○○持椅勸架時，猶持刀再砍，造成該水果刀因碰觸椅
    子而刀鋒斷裂等情，既經被告供明，亦經證人丁○○、李秀蘭分別陳明，足見被
    告持刀連砍之際，並非止於傷害之犯意，其已提昇至殺人之故意無疑。綜上所述
    ，被告之自白與事實相符，可以採信；其所辯並無殺人故意部分，避重就輕而已
    ，不足採信。其犯行洵堪認定。
二、核被告所為，係犯刑法第二百七十一條第二項、第一項之殺人未遂罪。被告已著
    手於殺人行為之實行，惟未生被害人死亡之結果，為未遂犯，應依殺人既遂罪之
    刑而減輕之。其次，被告於行為時，已經酒醉，走路不穩等情，業據證人甲○○
    證明屬實，並有飲酒吐氣酒精測試值一紙附卷足憑；被告行為時間係在晚間九時
    至十時之間，惟觀之警訊筆錄記明其酒精測試時間在翌日凌晨零時七分許，其測
    試酒精值仍為每公升０點四豪克，尚高於道路交通管理處罰條例所訂不得駕駛之
    每公升０點二五豪克之標準，可見被告於行為時之判斷能力，遠低於常人，已至
    精神耗弱無疑，應再行減輕其刑。復次，被告持刀而藏身，主要目的固在防身，
    惟若遭攻擊，將予反擊，以傷害對方，乃被告本意，縱係對方先行動手，亦無主
    張正當防衛之餘地；此部分情節僅得供作量刑之參考而已，併此說明之。
三、按刑事立法上之「法益原則」要求任何行為要加以犯罪化，必因其法益受到侵害
    或危險。在法益侵害，為實害犯；在法益危險，為危險犯。法益本身依其價值評
    價之強度，而呈現法益位階。生命、身體、自由、名譽、財產五者，按其順序，
    而高低位階化。生命法益最高，其次身體法益，其次自由法益，其次名譽法益，
    而財產法益最低。此五種傳統法益，稱之為「個人法益」。申言之，生命法益位
    偕最高，乃最重要之個人法益。本件殺人未遂行為所侵害者為生命法益，乃生命
    法益之實害犯。其次，刑事司法上之「罪刑相當原則」要求法官在量刑時，應依
    法益之位階，重所當重，輕所當輕，必使罪得其刑而刑當其罪；不得重罪而輕判
    ，或輕罪而重判；期使責任與刑罰得以相適應，而具有相當性。地藏十輪經（第
    三卷）云：「若犯重罪，應重治罰；若犯中罪，應中治罰；若犯輕罪，應輕治罰
    ；令其慚愧，懺悔所犯。」其此之謂也！為此，本院審酌被告之品行、生活狀況
    、智識程度、犯罪之動機、目的、犯罪所生之危害、犯罪後之態度等一切情狀後
    ，特別考量被告年過半百而素行不差，本案係酒後爭執且告訴人拉扯在先等情，
    在依法減刑後，認為量處有期徒刑三年，已足使其罪刑相當，爰宣告之，以示儆
    懲，並期被告之自新。
四、扣案之水果刀壹把（刀鋒斷裂），係供犯罪之用，且為被告所有，已據其供明，
    應予宣告沒收。
五、據上論斷，應依刑事訴訟法第二百九十九條第一項前段、刑法第二百七十一條第
    二項、第一項、第二十六條前段、第十九條第二項、第三十八條第一項第二款而
    判決如主文。
本案經檢察官黃士元到庭執行職務。
中      華      民      國    九十      年      三      月      九      日
                                    台灣基隆地方法院刑事庭
                                        法  官  陳  志  祥
右正本證明與原本無異。
對於本判決如有不服，應於收受送達後十日內，向本院提出上訴狀，上訴於台灣高等
法院，並應按他造當事人之人數附具繕本。
中      華      民      國    九十      年      三      月    十九      日
                                        書記官  陸  清  敏
附錄：
刑法第二百七十一條第一項、第二項：
殺人者，處死刑、無期徒刑或十年以上有期徒刑。
前項之未遂犯罰之。


司法院資訊處製作；財團法人民間司法改革基金會備份。
